【裁判字號】    90,台上,5184
【裁判日期】    900822
【裁判案由】    業務過失致人於死
【裁判全文】
最高法院刑事判決                                九十年度台上字第五一八四號
    上  訴  人  台灣高等法院花蓮分院檢察署檢察官
    被      告  甲○○
右上訴人因被告業務過失致人於死案件，不服台灣高等法院花蓮分院中華民國八十八
年三月二十三日第二審判決（八十七年度交上訴字第八號，起訴案號：台灣台東地方
法院檢察署八十五年度偵字第一九九二號），提起上訴，本院判決如左：
    主  文
原判決撤銷，發回台灣高等法院花蓮分院。
    理  由
本件原判決以公訴意旨略稱：被告甲○○係舜正營造股份有限公司（下稱舜正公司）
負責人，自民國八十四年六月二十七日起，承包台九線三八八公里至三九二公里路段
之路基路面改善工程，施工期間，應注意樹立警告標誌，夜間並安裝警告燈，且依現
場情形，並無不能注意之情形，竟疏未注意完善之安全設施，致於八十五年五月二十
二日晚上十時三十分許，張峰陽駕駛車牌ＷＴ－七七七七號自用小客車行經該路段（
即中興路與太平路交岔口時），撞及突出地面約二十公分高之電訊設施（俗稱手孔）
，造成車輛失控翻覆，張峰陽因此受有頭部外傷等傷害，經送醫後延至八十六年二月
十六日上午七時許不治死亡，因認被告涉有刑法第二百七十六條第二項罪嫌云云。經
審理結果，認被告之犯罪不能證明，因而撤銷第一審之科刑判決，改判諭知被告無罪
，固非無見。惟按審理事實之法院對於被告有利及不利之證據，應一律注意，詳為調
查，綜合全案證據資料，本於經驗法則以定其取捨，並將取捨證據及得心證之理由於
判決內詳為說明。故證據雖已調查，而尚有其他部分並未調查，仍難遽為被告有利或
不利之認定；如有應調查之證據未予調查，率行判決，其判決當然為違背法令。經查
所謂因果關係，乃指行為與結果間所存在之客觀相當因果關係而言，亦即依經驗法則
，綜合行為當時所存在之一切事實，為客觀之事後審查，認為在一般情形下，有此環
境，有此行為之同一條件存在，均可發生同一之結果者；苟依客觀之觀察，認為不必
皆發生此結果者，則該條件與結果並不相當，不過為偶然之事實而已，其行為與結果
自無因果關係之可言。本件原審雖認定肇事地點前五百公尺已進入路面翻修施工路段
，沿途均設置有交通錐，被害人死亡之結果，係因被害人行經施工中之路段，未減速
慢行且嚴重超速行駛所致等情，然據證人即現場處理之員警張志榮於偵查中稱：「（
問：現場是否做安全設施？）右手邊有放小燈，但發生事故處無明顯標誌，只放路障
桶子，夜間無法看清楚」等語（偵查卷第十五頁反面），如所證無訛，以案發當時為
雨夜十一時三十分，其視線已較一般白日、晴天為差，發生事故之手孔處既無明顯標
誌，只放路障桶子，夜間無法看清楚，而被告未於施工中之路段予以封閉，於現場所
設置之安全設施不完備，有可能造成車輛駕駛人行車上之不便，亦為原審所認定（原
判決第三頁，判決理由三參見），則被害人行經上開未予封閉之施工路段，縱知係施
工未完成之路面，應減速慢行而未減速，惟被害人在撞及手孔翻車之前，已然行過五
百公尺翻修路面，顯然被害人人車翻覆，係因後來撞及該高出地面二十公分之手孔所
致，被害人之行車速度，是否為造成其翻車之唯一原因，即非無研求之餘地。原審既
已認定被告在現場所設置之安全措施不完備，則此措施之不完備及黑暗之雨夜視線不
佳等客觀環境下，是否可能使已減速行駛經過之車輛，仍不免撞及該突出路面之手孔
而發生翻覆之結果？即在案發時之雨夜，被告在該高出地面二十公分手孔前所設置安
全設施，對行車速度未逾當地限速四十公里時速之駕駛人而言，如仍不能適時發現而
為適當之閃避或煞停以免撞及造成翻覆，則本件車禍翻覆之發生，能否謂為僅因被害
人超速駕駛所致之偶然事實，而認被告之行為與結果間無因果關係，即堪研求。原判
決就此疑點未遑詳加調查，即認被害人死亡之結果，係因被害人行經施工中之路段，
不僅未減速慢行，且嚴重超速行駛所致，被告之行為與結果間，並無因果關係，而為
被告有利之認定，有應於審判期日調查之證據未予調查及判決理由不備之違誤。上訴
意旨執此指摘原判決違背法令，尚非無理由，應認有撤銷發回之原因。
據上論結，應依刑事訴訟法第三百九十七條、第四百零一條，判決如主文。
中      華      民      國     九十     年      八      月    二十二    日
                              最高法院刑事第十一庭
                                  審判長法官  林  增  福
                                        法官  邵  燕  玲
                                        法官  吳  昆  仁
                                        法官  陳  世  雄
                                        法官  惠  光  霞
      右正本證明與原本無異
                                              書  記  官
中      華      民      國     九十     年      八      月    二十九    日


司法院資訊處製作；財團法人民間司法改革基金會備份。
